【裁判字號】    98,交聲,3761
【裁判日期】    981207
【裁判案由】    交管條例聲異
【裁判全文】
臺灣板橋地方法院交通事件裁定        98年度交聲字第3761號
原處分機關  交通部公路總局臺北區監理所
異  議  人
即受處分人  甲○○
上列異議人即受處分人因違反道路交通管理處罰條例案件，不服
原處分機關於民國98年10月1 日所為之裁決處分（裁決書案號：
北監自裁字第裁40-C00000000號），聲明異議，本院裁定如下：
    主  文
原處分關於裁處罰鍰新臺幣肆萬玖仟伍佰元部分撤銷。
其餘異議駁回。
    理  由
一、原處分意旨略以：臺北縣政府警察局板橋分局大觀派出所員
    警，於民國九十八年六月二十六日凌晨四時十四分許，在臺
    北縣板橋市浮洲橋下橋處（樹林往板橋），查獲異議人甲○
    ○駕駛車號七七五八─ＵＺ號自用小客車，因「酒後駕車（
    酒測值達零點六八ＭＧ／Ｌ）」違規，為警攔停掣單舉發，
    乃依道路交通管理處罰條例第三十五條第一項第一款、第六
    十七條第六項、第二十四條第一項第二款規定（裁決書漏載
    第六十七條第六項、第二十四條第一項第二款），裁處罰鍰
    新台幣（下同）四萬九千五百元，並自九十八年十月一日（
    即裁決處分之日）起一年內不得考領駕駛執照，且應參加道
    路交通安全講習。異議人則以：伊酒後駕車公共危險案件，
    業經檢察官為緩起訴處分，並命履行四十小時之義務勞務，
    為何罰單還要繳，如此是否造成一罪二罰等語，為此聲明異
    議，請求撤銷原處分。
二、按汽車駕駛人飲用酒類或其他類似物後其吐氣所含酒精濃度
    超過每公升零點二五毫克或血液中酒精濃度超過百分之零點
    零五以上者，不得駕車，道路交通安全規則第一百十四條第
    二款定有明文。次按汽車駕駛人，駕駛汽車經測試檢定酒精
    濃度超過規定標準者，處一萬五千元以上六萬元以下罰鍰，
    並當場移置保管其車輛及吊扣其駕駛執照一年；汽車駕駛人
    違反本條例規定，應受吊扣駕駛執照處分，於汽車駕駛人係
    無駕駛執照駕車者，在所規定最長吊扣期間內，不得考領駕
    駛執照，道路交通管理處罰條例第三十五條第一項第一款、
    第六十七條第六項分別定有明文。又依同條例第二十四條第
    一項第二款規定，汽車駕駛人有第三十五條第一項規定之情
    形，應接受道路交通安全講習。
三、經查：
(一)、本件異議人即受處分人甲○○於九十八年六月二十五日凌晨
    四時十四分許，駕駛車號七七五八─ＵＺ號自用小客車，行
    經臺北縣板橋市浮洲橋下橋處時，因酒後駕車為警當場攔停
    ，經以酒精測試器測得其吐氣所含酒精濃度達零點六八MG/L
    ，並當場掣單舉發；又異議人因上述酒後駕車之同一行為，
    經臺灣板橋地方法院檢察署檢察官以其上開行為涉犯刑法第
    一百八十五條之三之公共危險罪，認以緩起訴處分為適當，
    於九十八年八月十日以九十八年度偵字第一八一九六號為緩
    起訴處分，緩起訴期間為一年（自九十八年九月九日起至九
    十九年九月八日），並命異議人書立悔過書，且應自收受檢
    察官執行緩起訴處分命令通知書起，至緩起訴處分期間屆滿
    前二個月止，向指定之公益團體、地方自治團體或社區提供
    四十小時之義務勞務，上開緩起訴處分於九十八年九月九日
    確定等事實，業據異議人坦承在卷，並有上開舉發通知單、
    異議人所提出臺灣板橋地方法院檢察署檢察官九十八年度偵
    字第一八一九六號緩起訴處分書影本及臺灣高等法院被告前
    案紀錄表等件在卷可稽，是異議人於上揭時地，有駕駛汽車
    經測試檢定酒精濃度超過規定標準之違規行為，洵堪認定。
(二)、按道路交通管理處罰條例所規定之罰則本質上係屬行政罰，
    此由同條例中就交通違規行為所定法律效果包括罰鍰、記點
    、吊扣證照等行政罰觀之甚明，是違反道路交通管理處罰條
    例之裁罰事件，自有行政罰法之適用。惟按行政罰法第二十
    六條規定：「一行為同時觸犯刑事法律及違反行政法上義務
    規定者，依刑事法律處罰之。但其行為應處以其他種類行政
    罰或得沒入之物而未經法院宣告沒收者，亦得裁處之。前項
    行為如經不起訴處分或為無罪、免訴、不受理、不付審理之
    裁判確定者，得依違反行政法上義務規定裁處之。」，此即
    所謂一事不二罰之原則。究其立法目的，係因一行為同時觸
    犯刑事法律及違反行政法上義務規定時，由於刑罰與行政罰
    同屬對不法行為之制裁，而刑罰之懲罰作用較強，故依刑事
    法律處罰，即足資警惕時，實無一事二罰再處行政罰之必要
    ，且刑事法律處罰，由法院依法定程序為之，較符正當法律
    秩序，應予優先適用，職此，因同時觸犯刑事法律及違反行
    政法上義務規定之行為，行政機關得否科以與刑罰相類之行
    政罰處罰，端視該行為之刑事訴追或審判程序終局結果而定
    ，在刑事訴追、審判程序尚未終局確定前，行政機關自不得
    逕予裁罰，但罰鍰以外之沒入或其他種類行政罰，因兼具維
    護公共秩序之作用，為達行政目的，行政機關仍得併予裁處
    ，又此所稱「其他種類行政罰」，係指違反行政法上之義務
    應受「裁罰性」之「不利處分」而言，依行政罰法第二條規
    定，應包括限制或禁止行為之吊扣證照及施以道路交通安全
    講習處分在內。是原處分裁處吊扣駕駛執照一年及施以道路
    交通安全講習部分，乃裁罰性之不利處分，為維護交通安全
    ，促使駕駛人於飲酒後能知所警惕，實有教導駕駛人了解交
    通規則並加強其遵循之必要，依行政罰法第二十六條第一項
    但書之規定，仍得裁處之（臺灣高等法院九十八年度交抗字
    第一五四三號、第七０一號、九十七年度交抗字第二０一二
    號裁定意旨參照）。
(三)、又觸犯刑事法律之犯罪行為，除得經檢察官之起訴，並由法
    院審理後，為有罪科刑、無罪、免訴、不受理、不付審理之
    裁判外，如檢察官認該行為所涉為死刑、無期徒刑或最輕本
    刑三年以上有期徒刑以外之罪，於參酌刑法第五十七條所列
    事項及公共利益之維護，認以緩起訴為適當者，得定一年以
    上三年以下之緩起訴期間為緩起訴處分，經檢察官為「緩起
    訴」處分者，於「緩起訴」之猶豫期間內，檢察官可對其持
    續觀察，若認其顯無反省警惕之情或根本欠缺反省警惕之能
    力者，得依職權或依告訴人之聲請，將「緩起訴」處分撤銷
    ，並依法追訴，法院則得依審理結果，為有罪科刑之裁判，
    亦即在緩起訴處分之猶豫期間內，刑事訴追程序仍未終局確
    定，此與不起訴處分確定後，刑事訴追程序終結，檢察官原
    則上不得就同一行為再行起訴之法律效果迥異，是以，經檢
    察官諭知緩起訴處分之行為，如同時違反行政法上義務之規
    定，在緩起訴處分於猶豫期間期滿前，因刑事訴追程序尚未
    確定終結，行為人仍有因緩起訴遭撤銷而受刑事追訴處罰之
    可能，此時行政機關若逕行依法行政裁罰，毋寧將使行為人
    有同時遭受行政處罰及刑事處罰之可能，是依行政罰法第二
    十六條之立法意旨，在違反行政法上義務之行為業經緩起訴
    處分之情形下，行政機關應待緩起訴處分實質確定（即緩起
    訴猶豫期間經過而未經撤銷），行為人已最終確定免於受刑
    事訴追或處罰時，行政機關方得為行政裁罰。又檢察官之緩
    起訴處分如係命服義務勞務時，固非刑法所定刑罰之種類，
    然已對異議人名譽、心理產生相當制約並影響被告之自由等
    權益，亦應可實質該當行政罰法第二十六條第一項之「依刑
    事法律」之處罰，參酌行政罰法第二十六條之立法意旨，違
    反行政法上義務之行為，若同時亦經檢察官另為緩起訴處分
    時，行政機關應不得就同一行為，再為與刑罰相類之罰鍰處
    分（臺灣高等法院九十七年度交抗字第三五號、第七五二號
    、第八二四號、第九五五號裁定意旨參照）。本件受處分人
    所為酒後駕車之交通違規行為，因同時涉犯刑法之公共危險
    罪而經警移送臺灣板橋地方法院檢察署偵查，經該署檢察官
    認以緩起訴處分為適當，於九十八年八月十日以九十八年度
    偵字第一八一九六號為緩起訴處分，緩起訴期間為一年（自
    九十八年九月九日起至九十九年九月八日），並命異議人書
    立悔過書，且應自收受檢察官執行緩起訴處分命令通知書起
    ，至緩起訴處分期間屆滿前二個月止，向指定之公益團體、
    地方自治團體或社區提供四十小時之義務勞務，上開緩起訴
    處分於九十八年九月九日確定等情，已如前述。是揆諸前揭
    說明，本件異議人既因同一酒後駕車行為同時觸犯刑事法律
    及違反行政法上義務，其中刑事責任部分並經檢察官為處分
    緩起訴，因該緩起訴期間尚未屆滿，異議人尚未經終局確定
    無庸受刑事處罰前，基於「一事不二罰」之行政罰原則，自
    不得依行政規定逕予裁罰。從而，原處分機關裁處異議人罰
    鍰四萬九千五百元部分，有違一事不二罰之原則，自難謂適
    法（臺灣高等法院九十八年度交抗字第一九九九號、第二六
    六六號交通事件裁定均採同一意旨）。
四、綜上所述，異議人於前揭時地，駕駛汽車經測試檢定酒精濃
    度超過規定標準之違規行為，堪以認定。原處分機關據以援
    引道路交通管理處罰條例第三十五條第一項第一款、第六十
    七條第六項、第二十四條第一項第二款規定，裁處自九十八
    年十月一日起一年內不得考領駕駛執照，並應參加道路交通
    安全講習部分，尚無違誤，異議人此部分聲明異議為無理由
    ，應予駁回。然原處分機關未審酌前情，逕為裁處罰鍰四萬
    九千五百元部分，與行政罰法第二十六條第一項前段、第二
    項規定不符，難認適法。從而，異議人提起本件聲明異議，
    關於罰鍰處分部分為有理由，應由本院將原處分關於裁處罰
    鍰新臺幣肆萬玖仟伍佰元部分撤銷，以期適法。
據上論斷，應依道路交通管理處罰條例第八十七條第二項，道路
交通案件處理辦法第十九條、第二十條，裁定如主文。
中    華    民    國    98    年    12    月    7     日
                      交通法庭  法  官 楊 志 雄
以上正本證明與原本無異
如不服本裁定應於送達後五日內向本院提出抗告狀
                                書記官 陳 春 銘
中    華    民    國    98    年    12    月    7     日


司法院資訊處製作；財團法人民間司法改革基金會備份。
